【裁判字號】    88,訴,2953
【裁判日期】    890902
【裁判案由】    損害賠償
【裁判全文】
臺灣臺中地方法院民事判決                   八十八年度訴字第二九五三號
    原      告  辛○○○
                丁○○
                己○○
                戊○○
    兼右四人共同
    訴訟代理人  庚○○    住同.
    右五人共同
    訴訟代理人  林豐順律師
    被      告  甲○○   住台.
    訴訟代理人  乙○○   住同.
    被      告  丙○○   住台.
右當事人間請求損害賠償事件因案件，本院判決如左：
    主      文
被告甲○○、丙○○應連帶給付原告辛○○○新台幣壹拾伍萬元及自民國八十九年六
月二十四日起至清償日止，按週年利率百分之五計算之利息。
被告甲○○、丙○○應連帶給付原告丁○○新台幣伍萬元及自民國八十九年六月二十
四日起至清償日止，按週年利率百分之五計算之利息。
被告甲○○、丙○○應連帶給付原告己○○新台幣伍萬元及自民國八十九年六月二十
四日起至清償日止，按週年利率百分之五計算之利息。
被告甲○○、丙○○應連帶給付原告戊○○新台幣伍萬元及自民國八十九年六月二十
四日起至清償日止，按週年利率百分之五計算之利息。
被告甲○○、丙○○應連帶給付原告庚○○新台幣貳拾萬伍仟元及自民國八十九年六
月二十四日起至清償日止，按週年利率百分之五計算之利息。
原告其餘之訴駁回。
訴訟費用由被告甲○○、丙○○連帶負擔三分之一，原告辛○○○負擔三分之一，原
告庚○○六分之一，原告丁○○、己○○及戊○○各十八分之一。
本判決第一項於原告辛○○○以新台幣伍萬元供擔保後，得為假執行，但被告甲○○
、丙○○如於假執行程序實施前，以新台幣壹拾伍萬元供擔保後，得免為假執行。
本判決第二項於原告丁○○以新台幣壹萬柒仟元供擔保後，得為假執行，但被告甲○○、丙○○如於假執行程序實施前，以新台幣伍萬元供擔保後，得免為假執行。
本判決第三項於原告己○○以新台幣壹萬柒仟元供擔保後，得為假執行，但被告甲○○、丙○○如於假執行程序實施前，以新台幣伍萬元供擔保後，得免為假執行。
本判決第四項於原告戊○○以新台幣壹萬柒仟元供擔保後，得為假執行，但被告甲○○、丙○○如於假執行程序實施前，以新台幣伍萬元供擔保後，得免為假執行。
本判決第五項於原告庚○○以新台幣陸萬捌仟元供擔保後，得為假執行，但被告甲○○、丙○○如於假執行程序實施前，以新台幣貳拾萬伍仟元供擔保後，得免為假執行
。
原告其餘假執行之聲請駁回。
  事      實
甲、原告方面：
一、聲明：
（一）被告應連帶給付原告辛○○○新台幣（下同）八十八萬零四百零四元，連帶給
      付戊○○、丁○○、己○○各十萬元，連帶給付庚○○四十一萬元及自起訴狀
      繕本送達被告之翌日起至清償日止，按週年息百分之五計算之法定利息。
（二）願供擔保請准宣告假執行。
二、陳述：
（一）被告丙○○開設天心看護中心，聘請被告甲○○擔任看護工作，照顧病人之生
      活起居及衛生業務。於民國（下同）八十七年七月二十八日清晨，在台中市中
      國醫藥學院附設醫院第九二七號病房，受僱看護因吸入性肺炎住院之病情轉緩
      ，行動不便之病人謝介宇，被告甲○○明知應密切注意謝介宇之行動，使其安
      全無虞，且當時復無不能注意之情，竟因一時貪睡，未察覺謝介宇起床外出仰
      跌於地，頭部受到撞擊，致病情丕變轉危，迄八十七年八月十四日因顱內出血
      、肺炎致呼吸衰竭，不治死亡。
（二）謝介宇因被告甲○○貪睡，未察覺謝介宇起床外出仰跌於地，頭部受到撞擊而
       惡化，故謝介宇之死亡與被告甲○○之未注意看護行為有相當因果關係，甲○○因怠於業務上應盡之注意，致損害他人權利，應負賠償責任，被告甲○○為被告丙○○天心看護中心之看護，於執行職務故意或過失致原告之配偶
       （父親）死亡，依民法第一百八十四條及一百八十八條之規定，被告等應連
       帶負損害賠償責任。
（三）原告請求之費用明細如下：
 １、醫藥費：醫藥費六萬元，此有醫院收據可查，由原告庚○○支出。
 ２、殯葬費：含棺木、禮儀公司之葬儀費、道士作法及墓地費，由原告庚○○支出
     共二十五萬元。
 ３、喪失勞動能力損失：謝介宇為少校退役，領終身俸每年領兩次分別為二十四萬
     二千二百七十一元及二十萬一千四百零二元，合計四十四萬三千六百七十三元
     ，現因過世每年由配偶領十三萬八千五百九十九元及十一萬一千六百零六元，
     合計二十五萬零二百零五元，每年損失差額為十九萬三千四百六十八元，以三
     年計算為五十八萬零四百零四元。
 ４、精神慰撫金部分：原告辛○○○為死者配偶，對喪偶之事傷心欲絕，故請求三
     十萬元，其餘原告為死者之子女各請求十萬元。
（四）合計被告應連帶給付原告辛○○○八十八萬零四百零四元，連帶給付原告戊○○、丁○○、己○○各十萬元及庚○○四十一萬元，暨法定利息。
三、證據：提出戶籍謄本、醫藥費用明細表影本、喪葬費用明細表影本、墓地使用權
    契約書影本各一份、國軍退除役官兵俸金發放通知單影本二份、錄音帶二捲及譯
    文一份為證。
乙、被告方面：
壹、甲○○部分：
一、聲明：
（一）原告之訴及假執行之聲請均駁回。
（二）如受不利之判決，願供擔保請准免為假執行。
二、陳述：
（一）原告等並非本案被害人，其提起本件附帶民事訴訟並非適法。
（二）被害人謝介宇是走到病房外護理站要坐椅子方跌倒的，當時甲○○與庚○○都
      不知道。
貳、丙○○部分：
一、聲明：
（一）原告之訴及假執行之聲請均駁回。
（二）如受不利之判決，願供擔保請准免為假執行。
二、陳述：
（一）原告等訴請被告給付損害賠償，係以民法第一百八十八條之規定為請求依據，
      意即被告以僱用人地位與另一被告甲○○負連帶損害賠償責任，是本件應審究
      者，當為被告與行為人甲○○間是否存有僱傭關係，而民法第一百八十八條僱
      用人應負責任之根源，在以其選任或監督受僱人有過失行為原因，則解釋受僱
      人之意義，應以僱用人對其選任監督有無權利，以為決定標準，而凡客觀上被
      他人使用，為之服勞務而受其監督者，均應認為受僱人，又所謂監督，係指對
      勞務之實施方式、時間及地點加以指示或安排之一般的監督而言。
（二）本件情形，病患或病患家屬如有需用看護，一般均係透過醫院聯絡於醫院所登
      錄之看護中心，再由看護中心介紹符合看護資格之看護人員，供病患或病患家
      屬選任。因此，是否選任及選任後關於看護時間、方式內容等，均由病患、病
      患家屬與看護人直接洽商約定，看護中心並不介入，至於酬勞，亦係由病患或
      病患家屬直接付予看護人員，看護人原則依其與看護中心之約定，給付一定比
      例之介紹費予看護中心，看護人員既係由病患或病患家屬自行選定，工作時數
      、內容、方式亦由其與看護人員約定，酬勞更係由其直接支付予看護人員，顯
      見看護中心實居於媒介居間之地位，非對看護人員得加以指示監督者，反之，
      得對看護為選任及監督者則係病患或病患家屬本身。
（三）本件是原告庚○○到看護中心要求被告介紹看護，被告於八十七年七月二十三
       日就派甲○○過去，薪水是公會定的二十四小時是二千二百元，甲○○有看
       護執照，被告只抽佣金每日一百十元，薪水及給付方式是由看護跟家屬拿，
       如果家屬認為看護不好，可以要求換看護。。
（四）被告丙○○與行為人甲○○並無僱傭關係存在，即甲○○既非被告之受僱人，
      被告對其過失自無須依民法第一百八十八條負僱用人之連帶損害賠償責任之餘
      地。
（五）原告請求之減少勞動能力損失以三年計算不合理。
丙、本院依職權函查中國醫藥學院附設醫院。
    理    由
一、原告起訴主張被告丙○○開設天心看護中心，聘請被告甲○○擔任看護工作，照
    顧病人之生活起居及衛生事項。於八十七年七月二十八日清晨，在台中市中國醫
    藥學院附設醫院第九二七號病房，受僱看護因吸入性肺炎住院之病情轉緩行動不
    便之病人謝介宇，被告甲○○明知應密切注意謝介宇之行動，使其安全無虞，且
    當時復無不能注意之情，竟因一時貪睡，未察覺謝介宇起床外出仰跌於地，頭部
    受到撞擊，致病情丕變轉危，迄八十七年八月十四日因顱內出血、肺炎致呼吸衰
    竭，不治死亡。被告甲○○係受僱於被告丙○○，故二人應連帶負損害賠償責任
    。是原告辛○○○為謝介宇之配偶，請求扶養費、慰撫金及減少勞動能力所得共
    八十八萬零四百零四元，原告戊○○、庚○○、丁○○、己○○為謝介宇之子女
    各請求慰撫金十萬元，醫療費用六萬元及喪葬費用二十五萬元為庚○○所支出，
    故庚○○請求三十一萬元等語。被告甲○○則以謝介宇係因自己走出病房欲坐椅
    子方跌倒，亦與有過失等語，被告丙○○則以其與被告甲○○僅為單純介紹看護
    工作，並無僱傭關係亦無選任監督權責，不須負連帶賠償責任，及原告請求三年
    之減少勞動能力所得太多等語，以資抗辯。
二、經查原告主張被告甲○○擔任謝介宇看護工作，負責照顧謝介宇之生活起居及衛
    生事項，竟於八十七年七月二十八日清晨，一時貪睡，疏未注意謝介宇之行動，
    致謝介宇自行起床外出而仰跌於地，頭部受到撞擊，迄於八十七年八月十四日因
    顱內出血、肺炎致呼吸衰竭，不治死亡等情，為被告甲○○所不爭執，且業據本
    院調閱臺灣高等法院臺中分院八十八年度上訴字第一八三七號刑事卷宗核閱無訛
    ，堪信原告主張為真實，是被告甲○○之過失行為致被害人謝介宇死亡至為灼然
    。
三、又被告丙○○雖辯稱：伊對甲○○並無選任監督之權利，應非甲○○之僱用人等
    語，然查民法第一百八十八第一條所謂受僱人，並非僅限於僱傭契約所稱之受僱
    人，凡客觀上被他人使用為之服勞務而受其監督者均係受僱人，最高法院五十七
    年台上字第一六六三號著有判例可稽，又所謂監督，係指對勞務之實施方式、時
    間及地點加以指示或安排之一般的監督而言。本件被告甲○○係被告所開設之天
    心看護中心之看護，因受被告丙○○之指示，而至台中市中國醫藥學院擔任被害
    人謝介宇之看護，丙○○並從中收取一定比率之佣金一情，業經被告丙○○於本
    院八十九年七月七日及八十九年九月八日言詞辯論程序中所自承，而被告丙○○
    於八十七年八月八日與原告庚○○通電話時，亦自承於事發前一天甲○○有與伊
    聯絡，抱怨照顧謝介宇比較累，要求伊找詹昭英來接她的班，伊因詹昭英沒回電
    ，才未讓甲○○下來休息，及當時伊派甲○○去擔任看護前以詳細對甲○○說明
    謝介宇之情形，伊係覺得甲○○看護做得不錯，才敢派她去等語，此有原告所提
    之電話錄音帶及譯文在卷可憑，由此可知，被告丙○○對甲○○擔任謝介宇看護
    一事，不僅有選任更換之權，其對工作之地點、時間及性質，均有加以指示，且
    從中收取一定之酬勞，揆諸前揭判例意旨及說明，難謂被告丙○○對甲○○無選
    任監督關係，被告丙○○所辯殊難採憑。
四、再者，看護是一種專門且有證照制度之事項，被告丙○○開設看護中心，主要業
    務事項在於提供看護人員，並從中獲取利潤，因此其對誰具有看護能力，看護應
    注意何等事項，自具有監控能力，反觀重症病患家屬，其一方面要擔心病患，另
    一方面時間緊迫且無充足資訊，根本無法選擇看護人員，對看護人員優劣所可能
    肇生之危險，顯無監控之能力，因此基於衡平原則及公平正義之考量，看護人員
    肇生損害之風險，自宜由具有專業知識經驗，監控危險能力較強，且從看護活動
    中獲取利潤之看護中心負擔，較符合社會之要求，看護中心對所承擔之風險則可
    另藉由保險制度或提高收費來加以消除。準此，被告丙○○主張，得對看護為選
    任監督者係病患或病患家屬，其無須依民法第一百八十八條負僱用人之連帶損害
    賠償責任之抗辯，自不足採。
五、按因故意或過失不法侵害他人之權利者，負損害賠償責任，又受僱人因執行職務
    ，不法侵害他人之權利者，由僱用人與行為人連帶負損害賠償責任。民法第一百
    八十四條第一項及第一百八十八條第一項定有明文。茲審酌原告請求各項損害及
    其金額是否允當分別論述如下：
（一）醫療費用部分：原告庚○○主張被害人死亡前因傷住院，由其支付醫療費用六
      萬元，業據其提出醫療費用單據為證，且經本院函查中國醫藥學院附設醫院，
      堪認為真實，是原告庚○○此項請求應予准許。
（二）殯葬費部分：按不法侵害他人致死者，對於支出殯葬費之人應負損害賠償責任
      ，民法第一百九十二條第一項訂有明文。查原告庚○○主張因父親謝介宇死亡
      支出殯葬費共計二十五萬元一情，業據提出進興禮儀公司葬儀費用明細表、台
      中市立市立殯儀館收據、墓地使用權契約書共三紙為證，堪信為真，且衡諸我
      國民情禮俗，此些項目之支出尚難謂不合理，是原告此部分之請求尚屬有理由
      ，亦應准許。
（三）減少勞動能力部分：原告主張謝介宇為少校退役，領終身俸每年領兩次分別為
      二十四萬二千二百七十一元及二十萬一千四百零二元，合計四十四萬三千六百
      七十三元，現因過世每年由配偶領十三萬八千五百九十九元及十一萬一千六百
      零六元，合計二十五萬零二百零五元，每年減少勞動能力差額為十九萬三千四
      百六十八元，以三年計算，共請求五十八萬零四百零四元。然查，不法侵害他
      人致死者，其繼承人得否就被害人如尚生存所應得之利益，請求加害人賠償，
      學說間立說不一，要之，被害人之生命因侵害而消滅時，其為權利主體之能力
      即已失去，損害賠償請求權亦無由成立，則為一般通說所同認，參以我民法就
      不法侵害他人致死者，特於第一百九十二條及第一百九十四條定其請求範圍，
      尤應解為被害人如尚生存所應得之利益，並非被害人以外之人所得請求賠償，
      最高法院五十四年台上字第九五一號著有判例可參，按被害人謝介宇原本所領
      之終身俸乃係基於謝介宇原係軍人少校階級退伍，依法自己所得支領之定期給
      付，今謝介宇既已過世依法改由其配偶即原告辛○○○領取金額較低之俸金，
      其中之差額，乃屬被害人如尚生存所應得之利益，揆諸前揭判例之意旨，自非
      被害人謝介宇以外之原告所得請求，且此項差額係依法所得請求之給付額之變
      更，亦非減少勞動能力之損失，故原告此項請求無理由。
（四）精神慰撫金部分：依民法第一百九十四條規定，不法侵害他人致死者，被害人
      之父、母、子、女及配偶，雖非財產上之損害，亦得請求賠償相當之金額，經
      查原告辛○○○為被害人之配偶，原告丁○○、己○○、戊○○、庚○○為被
      害人之子女，此有原告所提出之戶籍謄本可證，又原告辛○○○年老喪偶，內
      心受創及寂寞之痛苦自屬非常，而原告丁○○、己○○、戊○○及庚○○，因
      其父親死亡，精神上亦受痛苦，爰審酌兩造之身分、地位及經濟能力，原告辛○○○請求三十萬元，原告丁○○、己○○、戊○○、庚○○各請求十萬元，
      本院認尚屬適當，為有理由。
六、從而，被告甲○○及丙○○應連帶給付原告辛○○○三十萬元，連帶給付庚○○
    四十一萬元，連帶給付丁○○、己○○及戊○○各十萬元，惟按損害之發生或擴
    大，被害人與有過失者，法院得減輕賠償金額或免除之，民法第二百十七條定有
    明文，又間接被害人得請求賠償之權利，自理論而言，雖係其固有之權利，然其
    權利亦係基於侵權行為而發生，自不能不負擔直接被害人之過失，倘直接被害人
    於損害之發生或擴大亦與有過失時，依公平之原則，亦應有民法第二百十七條過
    失相抵之適用，最高法院七十三年台再字第一八二號著有判例可參。復就本件被
    害人謝介宇係趁被告甲○○睡著時，自行下床走出病房至護理站欲坐下時，不慎
    仰跌於地方撞擊頭部一情，為原告所不爭執，堪認為真，被害人心智正常明知自
    己有病在身不良於行，卻未喚醒在旁看護之被告甲○○陪同，自行外出，且於坐
    下時亦未注意是否以對準椅子，導致仰跌於地，因此本院認為被害人本身對此事
    故之發生亦有百分之五十之過失。參酌上揭判例意旨，被告二人應連帶賠償原告
    辛○○○一十五萬元（300000×50÷100＝150000），連帶給付庚○○二十萬五
    千元（410000×50÷100＝205000），連帶給付丁○○、己○○及戊○○各五萬
    元（100000×50÷100＝50000）。
七、縱上所述，原告依據侵權行為法律關係及民法第一百八十八條第一項之規定，請
    求被告二人連帶給付原告辛○○○十五萬元及自起訴狀繕本送達被告之翌日（八
    十九年六月二十四日）起至清償日止，按週年利率百分之五計算之利息，連帶給
    付庚○○二十萬五千元及自起訴狀繕本送達被告之翌日（八十九年六月二十四日
    ）起至清償日止，按週年利率百分之五計算之利息，連帶給付丁○○、己○○及
    戊○○各五萬元及自起訴狀繕本送達被告之翌日（八十九年六月二十四日）起至
    清償日止，按週年利率百分之五計算之利息為有理由，應予准許；其餘逾此所為
    請求，為無理由，應予駁回。
八、本件為判決基礎之事證已臻明確，兩造其餘攻擊防禦方法及提出之證據，核於判
    決結果不生影響，無一一審究論述之必要，附此敘明。
九、兩造均陳明願供擔保，請准宣告假執行或免為假執行，經核原告勝訴部分，均合
    於法律規定，爰各酌定相當之擔保金額，併准許之；至於原告敗訴部分，其假執
    行之聲請，失所附麗，應予駁回。
七、本件原告之訴為一部有理由，一部無理由，依民事訴訟法第七十九條但書、第八
    十五條第一項但書、第二項、第三百九十條第二項及第三百九十二條，判決如主
    文。
中      華      民      國      八十九      年      九      月    廿二    日
                                  臺灣臺中地方法院民事第一庭
                                      法  官  廖穗蓁
右正本證明與原本無異。
本件得上訴
中      華      民      國    八十九    年      九      月    二十二    日
~B書記官


司法院資訊處製作；財團法人民間司法改革基金會備份。
